---
title: "Curso de R para Ciência Política"
author: "Frederico Bertholini (IPOL/UnB)"
subtitle: "Apostila — Escola de Métodos em Ciências Sociais 2026"
lang: pt-br
format:
    html:
      embed-resources: true
      toc: true
      toc-depth: 3
      theme: cosmo
      number-sections: true
    pdf:
      toc: true
      toc-depth: 3
      number-sections: true
      geometry:
        - margin=2cm
      fontsize: 12pt
      linestretch: 1.15
      header-includes:
        - \usepackage{titling}
        - \pretitle{\vspace{4cm}\begin{center}\Huge\bfseries}
        - \posttitle{\par\end{center}\vspace{1.5cm}}
        - \preauthor{\begin{center}\Large}
        - \postauthor{\par\end{center}\vspace{3cm}}
        - \predate{\begin{center}\large}
        - \postdate{\par\end{center}}
        - \let\oldsection\section
        - \renewcommand\section{\clearpage\oldsection}
execute:
  echo: true
  eval: true
  warning: false
  message: false
---

```{r setup, include=FALSE}
knitr::opts_chunk$set(echo = TRUE, eval = TRUE, message = FALSE, warning = FALSE)
```

# Apresentação {.unnumbered}

Esta apostila foi elaborada para acompanhar o **Curso de R** oferecido na Escola de Métodos em Ciências Sociais 2026, promovida pelo Instituto de Ciência Política da Universidade de Brasília. São **15 horas** de curso, distribuídas em **5 encontros** de 3 horas.

O material é autocontido: todo o código pode ser reproduzido em qualquer computador com R (≥ 4.1) e RStudio instalados. Não é necessário experiência prévia com programação, mas é desejável familiaridade com análise quantitativa em ciências sociais.

**Estrutura do curso:**

- **Aula 1** — Conhecendo o R: o ambiente, a lógica, os objetos fundamentais
- **Aula 2** — Conhecendo seus Dados: importação, pacotes e fontes de dados políticos
- **Aula 3** — Preparando e Manipulando: dplyr, tidyr, joins e limpeza
- **Aula 4** — Visualizando e Mapeando: ggplot2, mapas com sf/geobr, pontos ideais
- **Aula 5** — Comunicando seus Dados: Quarto, tabelas acadêmicas, reprodutibilidade

:::{.callout-tip}
## Como usar esta apostila

Cada seção combina explicação conceitual com código executável. Recomenda-se digitar o código (em vez de copiar e colar) para fixar a sintaxe. Os exercícios ao final de cada aula são fundamentais para consolidar o aprendizado.
:::

---

# Conhecendo o R (Aula 1)

## O que é o R?

R é um ambiente de programação voltado para computação estatística e produção gráfica. Criado por Ross Ihaka e Robert Gentleman nos anos 1990, tornou-se um dos softwares mais utilizados por cientistas sociais em todo o mundo, ao lado de Python.

Alguns motivos que fazem do R uma ferramenta valiosa para pesquisa em ciência política:

- **Software livre e gratuito**: sem custo de licença, diferente de SPSS ou Stata
- **Comunidade ativa**: milhares de pacotes criados por pesquisadores de diversas áreas
- **Reprodutibilidade**: o código-fonte é o próprio registro de toda a análise
- **Versatilidade**: dados eleitorais, surveys, text mining, mapas, modelos estatísticos — tudo em um único ambiente
- **Integração com texto**: com Quarto (sucessor do R Markdown), é possível gerar artigos, relatórios e apresentações diretamente do R

:::{.callout-note}
## Um Excel que fez pós-graduação?

É uma forma simplificada de pensar. Se algo é possível no Excel, é possível no R. Mas se algo é possível no R — ajustar um modelo multinível, estimar pontos ideais de parlamentares, gerar mapas interativos — não necessariamente é possível no Excel.
:::

## Instalação

Para acompanhar o curso, instale:

1. **R** (≥ 4.1): <https://cran.r-project.org/>
2. **RStudio Desktop** (gratuito): <https://posit.co/download/rstudio-desktop/>

Alternativamente, é possível usar o [Posit Cloud](https://posit.cloud/), que roda no navegador e não exige instalação local.

## O RStudio

O RStudio é um ambiente de desenvolvimento integrado (IDE) que organiza o trabalho com R em quatro painéis:

- **Script** (superior esquerdo): onde se escreve e salva o código
- **Console** (inferior esquerdo): onde o código é executado e os resultados aparecem
- **Environment** (superior direito): mostra os objetos criados na sessão
- **Files/Plots/Help** (inferior direito): arquivos, gráficos e documentação

A operação mais fundamental é: escrever uma linha no **Script** e pressionar `Ctrl + Enter` (ou `Cmd + Enter` no Mac) para executá-la no Console.

## O básico: comentários e execução

O símbolo `#` marca comentários no código. O R ignora tudo que vem depois de `#` na mesma linha. Comentários servem para documentar o código e facilitar sua leitura posterior.

```{r}
# Isto é um comentário — o R ignora esta linha

5 + 5  # o R executa a soma, mas ignora este trecho
```

## R como calculadora

O R funciona como uma calculadora poderosa. Os operadores aritméticos básicos são:

```{r}
5 + 5    # adição
5 - 3    # subtração
4 * 9    # multiplicação
16 / 2   # divisão
```

Parênteses controlam a ordem das operações:

```{r}
(5 + 6) * 3  # parênteses primeiro

5 + 6 * 3    # multiplicação primeiro (sem parênteses)
```

Potenciação e raiz quadrada:

```{r}
2 ^ 2      # dois ao quadrado

sqrt(36)   # raiz quadrada de 36
```

## Operadores lógicos

Testes lógicos retornam `TRUE` (verdadeiro) ou `FALSE` (falso). São essenciais para filtrar dados:

```{r}
5 == 5       # igualdade
5 != 3       # diferença
5 > 3        # maior que
5 <= 5       # menor ou igual
```

Valores lógicos também podem ser combinados:

```{r}
# E (&): ambos precisam ser verdadeiros
(3 == 3) & (4 != 5)

# OU (|): basta um ser verdadeiro
(3 != 3) | (4 != 5)
```

Textos também podem ser comparados:

```{r}
"Python" == "python"   # FALSE — maiúsculas importam
"Stata" != "R"         # TRUE
```

## Criação de objetos

A "setinha" `<-` atribui valores a nomes. Em R, quase tudo é um **objeto**: números, textos, tabelas, funções.

```{r}
sorte <- 5
sorte
```

Algumas regras para nomes de objetos: letras maiúsculas e minúsculas são diferentes (`sorte` ≠ `Sorte`); nomes não podem começar com número (`15luck` dá erro); evite nomes de funções existentes (como `c`, `sum`, `data`).

```{r}
# Objetos podem ser sobrescritos
sorte <- sorte * 2
sorte
```

## Classes

Em R, todo objeto tem uma **classe** que determina como ele se comporta. As três classes mais básicas são:

```{r}
x <- 42
class(x)       # numeric

vdd <- TRUE
class(vdd)     # logical

nome <- "Ciência Política"
class(nome)    # character
```

A classe `factor` é especialmente importante para variáveis categóricas (partido, região, cargo):

```{r}
partido <- factor(c("PT", "PL", "MDB", "PT", "PL"))
levels(partido)
table(partido)
```

## Vetores

Vetores são sequências de valores da mesma classe — a estrutura mais fundamental do R. A função `c()` (de "combinar") cria vetores:

```{r}
estados <- c("SP", "RJ", "MG", "BA", "RS")
populacao <- c(46, 17, 21, 15, 11)
length(estados)
```

Funções úteis para vetores numéricos:

```{r}
sum(populacao)
mean(populacao)
sd(populacao)
range(populacao)
```

### Seleção de elementos

Colchetes `[ ]` selecionam elementos por posição ou condição:

```{r}
estados[2]                   # segundo elemento
estados[c(1, 3)]             # primeiro e terceiro
populacao[populacao > 15]    # valores maiores que 15
```

O operador `%in%` testa pertencimento a um conjunto:

```{r}
"BA" %in% estados
c("DF", "SP") %in% estados
```

## data.frame e tibble

O `data.frame` é a tabela do R: cada coluna é uma variável, cada linha é uma observação. O `tibble` (do tidyverse) é uma versão moderna com melhor exibição:

```{r}
pacman::p_load(tidyverse)

df <- tibble(
  uf = c("SP", "RJ", "MG", "BA"),
  populacao_milhoes = c(46, 17, 21, 15),
  regiao = c("Sudeste", "Sudeste", "Sudeste", "Nordeste")
)

df
```

O operador `$` acessa colunas:

```{r}
df$uf
mean(df$populacao_milhoes)
```

### Funções para explorar data.frames

```{r}
glimpse(df)    # estrutura compacta (preferível a str())
nrow(df)       # número de linhas
ncol(df)       # número de colunas
names(df)      # nomes das colunas
```

## Exercícios — Aula 1

1. Crie um vetor `partidos` com os nomes de 5 partidos brasileiros. Crie outro vetor `cadeiras` com o tamanho de suas bancadas (pode inventar). Calcule a média e o total de cadeiras.

2. Crie um `tibble` chamado `deputados` com 4 colunas: `nome`, `partido`, `uf` e `votos`. Preencha com 6 linhas (dados fictícios). Use `glimpse()` para ver a estrutura.

3. A partir do tibble `deputados`, selecione apenas os deputados com mais de 100 mil votos usando colchetes (`deputados[deputados$votos > 100000, ]`).

---

# Conhecendo seus Dados (Aula 2)

## Pacotes no R

Pacotes são extensões do R que contêm funções e dados para tarefas específicas. A instalação tradicional usa `install.packages("nome")` e a ativação usa `library(nome)`. Neste curso adotamos `pacman::p_load()`, que instala (se necessário) **e** carrega de uma vez:

```{r}
pacman::p_load(
  tidyverse,       # manipulação + visualização
  scales,          # formatação de eixos
  sf, geobr,       # dados geoespaciais
  patchwork,       # combinar gráficos
  leaflet,         # mapas interativos
  janitor,         # limpeza de dados
  readxl, haven,   # importação Excel/Stata/SPSS
  ipeadatar,        # dados do IPEA
  broom, modelsummary,  # tabelas de regressão
  jsonlite, httr2  # acesso a APIs
)
```

:::{.callout-tip}
## O tidyverse

O `tidyverse` é um conjunto de pacotes integrados para ciência de dados: `dplyr` (manipulação), `ggplot2` (visualização), `tidyr` (reestruturação), `readr` (importação), `stringr` (textos), `forcats` (fatores), `purrr` (programação funcional) e `tibble`. Ao carregar `tidyverse`, todos eles são ativados de uma vez.
:::

## O pipe `|>`

O pipe é o operador que transforma a forma como se lê e escreve código em R. Ele passa o resultado da esquerda como **primeiro argumento** da função à direita:

```{r}
x <- c(1, 4, 9, 16)

# Sem pipe (leitura de dentro para fora):
sqrt(sum(x))

# Com pipe (leitura da esquerda para a direita):
x |> sum() |> sqrt()
```

:::{.callout-note}
Usamos o pipe nativo `|>` do R (disponível a partir da versão 4.1), não o `%>%` do pacote `magrittr`. A funcionalidade é essencialmente a mesma, mas o pipe nativo é mais rápido e não exige pacote adicional.
:::

## Importação de dados

No tidyverse, cada formato de arquivo tem sua função de leitura:

| Formato | Função | Pacote |
|---------|--------|--------|
| `.csv` | `read_csv()` | readr |
| `.xlsx` | `read_xlsx()` | readxl |
| `.dta` (Stata) | `read_dta()` | haven |
| `.sav` (SPSS) | `read_sav()` | haven |
| `.rds` | `read_rds()` | readr |

```{r}
#| eval: false

# Exemplos de importação:
dados <- read_csv("dados/eleicoes.csv")
dados <- read_xlsx("dados/municipios.xlsx")
dados <- read_rds("dados/votacoes.rds")
```

:::{.callout-tip}
## Caminhos relativos

Sempre use **caminhos relativos** (ex: `"dados/arquivo.csv"`) em vez de caminhos absolutos (ex: `"/home/fred/projeto/dados/arquivo.csv"`). Isso torna o projeto reprodutível em qualquer computador. O **RProject** (`.Rproj`) define automaticamente o diretório de trabalho.
:::

## Fontes de dados para Ciência Política

O R oferece acesso direto a diversas fontes relevantes para pesquisa em ciência política:

### electionsBR — Dados eleitorais do TSE

```{r}
#| eval: false

pacman::p_load(electionsBR)

# Candidaturas do DF em 2022
candidatos_df <- candidate_fed(year = 2022, uf = "DF")
glimpse(candidatos_df)
```

### API da Câmara dos Deputados

A Câmara dos Deputados disponibiliza uma API REST com dados de votações, deputados e proposições. Usamos o pacote `httr2` para acessá-la:

```{r}
#| eval: false

# Buscar votações de agosto/2024
url <- "https://dadosabertos.camara.leg.br/api/v2/votacoes"

resp <- request(url) |>
  req_url_query(
    dataInicio = "2024-08-01",
    dataFim = "2024-08-31"
  ) |>
  req_perform()

votacoes <- resp |>
  resp_body_json() |>
  pluck("dados")
```

:::{.callout-note}
APIs (Application Programming Interfaces) são interfaces que permitem acessar dados diretamente de servidores. A API da Câmara é pública e não exige autenticação. A documentação completa está em: <https://dadosabertos.camara.leg.br/swagger/api.html>
:::

### Outras fontes úteis

| Fonte | Pacote / URL | Dados |
|-------|------|-------|
| TSE | `electionsBR` | Eleições, candidaturas, prestação de contas |
| IBGE / SIDRA | `sidrar` | Censo, PNAD, indicadores municipais |
| IPEA | `ipeadatar` | Séries históricas, IDH |
| CEPESPDATA | `cepespR` | Dados eleitorais compilados |
| Câmara/Senado | `httr2` + API | Votações nominais, proposições |
| V-Dem | `vdemdata` | Indicadores de democracia |
| LAPOP | download | Surveys de opinião pública |

## Explorando dados: funções essenciais

Ao importar uma base de dados, o primeiro passo é sempre conhecê-la:

```{r}
#| eval: false

glimpse(dados)          # estrutura compacta
head(dados, 10)         # primeiras 10 linhas
dim(dados)              # (linhas, colunas)
names(dados)            # nomes das variáveis
n_distinct(dados$uf)    # contagem de valores únicos
summary(dados$idhm)     # estatísticas descritivas
```

## Nosso dataset de trabalho

Neste curso, vamos trabalhar com um dataset real de municípios brasileiros contendo variáveis típicas de análise em ciência política. O arquivo `municipios_br.csv` está na pasta `dados/` do projeto e contém informações dos 5.570 municípios do Brasil.

Para ler o arquivo, usamos a função `read_csv()` do pacote `readr` (parte do tidyverse):

```{r}
municipios <- read_csv("dados/municipios_br.csv")
```

O dataset contém as seguintes variáveis: `cod_ibge` (código IBGE do município), `municipio` (nome), `uf` (unidade federativa), `regiao`, `populacao`, `idhm` (Índice de Desenvolvimento Humano Municipal), `pib_per_capita`, `gini` (índice de desigualdade), `perc_votos_gov` (percentual de votos no governo) e `taxa_comparecimento`.

Essas variáveis permitem explorar correlações plausíveis: municípios com IDHM mais alto tendem a votar menos no governo; a região Nordeste apresenta maior apoio governista; PIB per capita varia com distribuição assimétrica.

```{r}
glimpse(municipios)
```

## Exercícios — Aula 2

1. Use `summary()` para examinar a distribuição das variáveis numéricas de `municipios`. Que padrões você observa?

2. Acesse a documentação da API da Câmara dos Deputados (<https://dadosabertos.camara.leg.br>) e identifique qual endpoint retorna a lista de deputados em exercício.

3. Pesquise um pacote do R que acesse dados de uma fonte relevante para seu tema de pesquisa. Instale com `pacman::p_load()` e explore a documentação.

---

# Preparando e Manipulando seus Dados (Aula 3)

## As cinco funções do dplyr

O pacote `dplyr` oferece uma gramática consistente para manipulação de dados. Cinco funções cobrem a maioria das operações:

| Função | O que faz |
|--------|-----------|
| `select()` | Seleciona **colunas** |
| `filter()` | Filtra **linhas** por condição |
| `mutate()` | Cria ou modifica **colunas** |
| `summarise()` | Resume dados em estatísticas |
| `arrange()` | Ordena **linhas** |

Todas seguem a mesma estrutura: o primeiro argumento é o data.frame (que recebemos via pipe) e os demais são as operações.

## `select()` — escolhendo colunas

```{r}
municipios |>
  select(municipio, uf, regiao, idhm)
```

Variações úteis com funções auxiliares:

```{r}
# Colunas cujo nome começa com "perc"
municipios |>
  select(starts_with("perc"))

# Todas exceto populacao e gasto
municipios |>
  select(-populacao, -gini)
```

Outras funções auxiliares: `ends_with()`, `contains()`, `matches()` (aceita regex), `where()` (por tipo de coluna).

```{r}
# Apenas colunas numéricas
municipios |>
  select(where(is.numeric))
```

## `filter()` — filtrando linhas

```{r}
# Municípios do Nordeste com IDH acima de 0.7
municipios |>
  filter(regiao == "Nordeste", idhm > 0.7)
```

Múltiplas condições separadas por vírgula funcionam como **E** (`&`). Para **OU**, use `|`:

```{r}
# Sudeste ou Sul
municipios |>
  filter(regiao == "Sudeste" | regiao == "Sul") |>
  head(5)
```

O operador `%in%` simplifica múltiplos testes:

```{r}
# Três estados específicos
municipios |>
  filter(uf %in% c("SP", "RJ", "MG")) |>
  select(municipio, uf, perc_votos_gov) |>
  head(8)
```

## `mutate()` — criando e modificando colunas

```{r}
municipios |>
  mutate(
    margem_vitoria = abs(perc_votos_gov - 50),
    competitivo = margem_vitoria < 10,
    faixa_idh = case_when(
      idhm < 0.55 ~ "Muito Baixo",
      idhm < 0.70 ~ "Baixo",
      idhm < 0.80 ~ "Médio",
      TRUE       ~ "Alto"
    )
  ) |>
  select(municipio, margem_vitoria, competitivo, faixa_idh) |>
  head(8)
```

A função `case_when()` é a versão tidyverse do `ifelse()` aninhado — muito mais legível quando há múltiplas condições.

### Funções úteis dentro de `mutate()`

```{r}
municipios |>
  mutate(
    log_pop = log(populacao),
    idhm_padronizado = (idhm - mean(idhm)) / sd(idhm),
    ranking_idhm = min_rank(desc(idhm)),
    uf_maiuscula = toupper(uf)
  ) |>
  select(municipio, log_pop, idhm_padronizado, ranking_idhm) |>
  head(6)
```

## `summarise()` + `group_by()`

`summarise()` reduz o data.frame a uma única linha de resumo. Combinado com `group_by()`, calcula estatísticas por grupo:

```{r}
municipios |>
  group_by(regiao) |>
  summarise(
    n = n(),
    idhm_medio = mean(idhm) |> round(3),
    idhm_dp = sd(idhm) |> round(3),
    voto_gov_medio = mean(perc_votos_gov) |> round(1),
    comparecimento = mean(taxa_comparecimento) |> round(2)
  )
```

### `count()` — atalho poderoso

```{r}
municipios |>
  count(regiao, sort = TRUE)
```

Equivale a `group_by(regiao) |> summarise(n = n()) |> arrange(desc(n))`.

### Múltiplas variáveis de agrupamento

```{r}
municipios |>
  mutate(faixa_idh = cut(idhm, breaks = c(0, 0.6, 0.75, 1),
                          labels = c("Baixo","Médio","Alto"))) |>
  group_by(regiao, faixa_idh) |>
  summarise(
    n = n(),
    voto_medio = mean(perc_votos_gov) |> round(1),
    .groups = "drop"
  )
```

## `arrange()` — ordenando

```{r}
municipios |>
  select(municipio, uf, idhm) |>
  arrange(desc(idhm)) |>
  head(5)
```

## tidyr: reestruturando dados

Enquanto o `dplyr` faz recortes e cálculos, o `tidyr` muda o **formato** da tabela. As operações centrais vêm em pares inversos:

- `pivot_longer()` e `pivot_wider()`
- `separate()` e `unite()`
- `nest()` e `unnest()`

### Dados "tidy"

Um dataset está no formato **tidy** quando: cada variável é uma coluna, cada observação é uma linha e cada valor ocupa uma célula.

### `pivot_wider()` — espalhando valores em colunas

```{r}
# Votação média por região e faixa de IDH — formato wide
votos_wide <- municipios |>
  mutate(faixa_idh = cut(idhm, breaks = c(0, 0.6, 0.75, 1),
                          labels = c("Baixo","Médio","Alto"))) |>
  group_by(regiao, faixa_idh) |>
  summarise(voto_medio = mean(perc_votos_gov) |> round(1), .groups = "drop") |>
  pivot_wider(names_from = faixa_idh, values_from = voto_medio)

votos_wide
```

### `pivot_longer()` — empilhando colunas

```{r}
votos_wide |>
  pivot_longer(-regiao, names_to = "faixa_idh", values_to = "voto_medio")
```

### `separate()` e `unite()`

```{r}
# Simulando dados de candidaturas com cargo e UF combinados
candidaturas <- tibble(
  id = 1:6,
  cargo_uf = c("Dep.Federal-SP", "Senador-RJ", "Dep.Estadual-MG",
               "Dep.Federal-BA", "Senador-RS", "Dep.Federal-PE")
)

# Separando em duas colunas
candidaturas |>
  separate(cargo_uf, into = c("cargo", "uf"), sep = "-")
```

A operação inversa:

```{r}
candidaturas |>
  separate(cargo_uf, into = c("cargo", "uf"), sep = "-") |>
  unite("cargo_uf_novo", cargo, uf, sep = " / ")
```

## Joins: juntando tabelas

Dados relacionais são a regra em ciência política: uma tabela com informações de deputados, outra com suas votações, outra com dados dos partidos. Para conectá-las, usamos **joins** — operações que combinam tabelas com base em colunas-chave comuns.

```{r}
# Duas tabelas com chave comum: "partido"
bancadas <- tibble(
  partido = c("PT", "PL", "MDB", "PSOL", "PP"),
  tamanho = c(68, 99, 44, 12, 50)
)

posicao <- tibble(
  partido = c("PT", "PL", "PSOL", "UNIÃO"),
  campo = c("Governo", "Oposição", "Governo", "Oposição")
)
```

### `left_join()` — o join preferencial

Mantém **todas** as linhas da tabela da esquerda e adiciona as informações da direita quando houver correspondência:

```{r}
bancadas |>
  left_join(posicao, by = "partido")
```

MDB e PP ficaram com `NA` em `campo` porque não estão na tabela `posicao`. Isso é informativo: indica que esses partidos não foram classificados.

### Outros tipos de join

```{r}
# inner_join: apenas correspondências
bancadas |> inner_join(posicao, by = "partido")
```

```{r}
# anti_join: linhas de x que NÃO estão em y
bancadas |> anti_join(posicao, by = "partido")
```

```{r}
# full_join: tudo de ambos
bancadas |> full_join(posicao, by = "partido")
```

:::{.callout-tip}
## Regra prática

Sempre prefira `left_join()`. Ele preserva todas as observações da tabela principal e evidencia quando não há correspondência (preenchendo com `NA`). Isso é mais seguro do que um `inner_join()`, que silenciosamente descarta observações.
:::

## Limpeza de dados

### Padronização de nomes com janitor

```{r}
# Exemplo com nomes de colunas despadronizados
dados_sujos <- tibble(
  `Nome do Candidato` = c("Ana", "Beto"),
  `% Votos Válidos` = c(52.3, 47.7),
  `UF (Sigla)` = c("SP", "RJ")
)

dados_sujos |>
  janitor::clean_names()
```

### Identificação de duplicatas

```{r}
# Criar dados com duplicata para exemplo
dados_com_dup <- tibble(
  municipio = c("A", "B", "A", "C"),
  uf = c("SP", "RJ", "SP", "MG"),
  votos = c(100, 200, 100, 300)
)

# Encontrar duplicatas
dados_com_dup |>
  janitor::get_dupes(municipio, uf)

# Remover duplicatas
dados_com_dup |>
  distinct(municipio, uf, .keep_all = TRUE)
```

### Operações em múltiplas colunas com `across()`

Aplicar a mesma transformação em dezenas de colunas uma a uma é ineficiente. A função `across()` resolve isso permitindo aplicar operações a várias variáveis simultaneamente dentro de `mutate()` ou `summarise()`. Ela exige dois argumentos principais: quais colunas afetar (usando seletores como `where(is.numeric)`, `starts_with()`, `everything()`) e qual função aplicar.

Por exemplo, para calcular a média de todas as colunas numéricas agrupadas por região:

```{r}
municipios |>
  group_by(regiao) |>
  summarise(across(where(is.numeric), mean, na.rm = TRUE)) |>
  select(regiao, idhm, pib_per_capita)
```

O `across()` também aceita funções anônimas com a sintaxe `~ f(.x)`. Isso é especialmente útil para operações mais complexas, como padronizar variáveis:

```{r}
#| eval: false
municipios |>
  mutate(across(where(is.numeric), ~ (.x - mean(.x, na.rm = TRUE)) / sd(.x, na.rm = TRUE)))
```

### Valores ausentes

Com o `across()`, podemos inspecionar a qualidade da base de dados contando quantos valores ausentes (`NA`) existem em cada variável:

```{r}
# everything() seleciona todas as colunas
# ~ sum(is.na(.x)) avalia se o dado é NA e soma os verdadeiros
municipios |>
  summarise(across(everything(), ~ sum(is.na(.x))))
```

:::{.callout-note}
## Dados faltantes em ciência política

Valores ausentes (`NA`) não são necessariamente erros. Em dados eleitorais, por exemplo, candidatos que não declararam patrimônio terão `NA` nessa coluna. A decisão sobre como tratar dados faltantes (excluir, imputar, manter) é uma escolha metodológica que deve ser justificada.
:::

## Exercícios — Aula 3

1. A partir de `municipios`, crie uma variável `faixa_idh` (Baixo < 0.6, Médio 0.6-0.75, Alto > 0.75). Agrupe por `regiao` e `faixa_idh`, calcule o voto médio no governo e o número de municípios. Ordene por voto médio decrescente.

2. Crie uma tabela no formato *wide* que mostre a taxa de comparecimento média por região e UF, com as UFs nas colunas.

3. Crie duas tabelas: uma de partidos com seus campos ideológicos (esquerda/centro/direita) e outra de partidos com número de cadeiras. Faça um `left_join()` e identifique quais partidos ficaram sem classificação.

4. Pesquise e aplique `janitor::tabyl()` para criar uma tabela de frequências cruzadas de `regiao` e a `faixa_idh` criada no exercício 1.

---

# Visualizando e Mapeando seus Dados (Aula 4)

## ggplot2: a gramática dos gráficos

O pacote `ggplot2` implementa a "gramática dos gráficos" de Leland Wilkinson: toda visualização é construída pela combinação de camadas. A estrutura básica é:

```{r}
#| eval: false

ggplot(dados, aes(x = ..., y = ..., color = ...)) +
  geom_tipo() +
  labs(title = "...", x = "...", y = "...") +
  theme_minimal()
```

Os elementos são: **dados** (de onde vêm as informações), **estéticas** (mapeamento de variáveis a propriedades visuais), **geometrias** (tipo de marca gráfica), **escalas** (ajustes nas estéticas), **temas** (aparência geral) e **facetas** (subgráficos).

## Uma boa exibição gráfica deve...

Edward Tufte, referência em visualização de dados, propõe que um bom gráfico deve: mostrar os dados, induzir o observador a pensar na substância (não na metodologia), evitar distorções, tornar grandes conjuntos de dados coerentes, encorajar comparações entre partes dos dados e revelar diferentes níveis de detalhe.

Quatro princípios práticos: miniaturas múltiplas (small multiples), menor diferença efetiva, causalidade (respondendo "comparado com o quê?") e contexto.

## Recursos para ggplot2

Antes de avançar, vale conhecer os recursos de referência:

- [R Graphics Cookbook](https://r-graphics.org/) — receitas práticas
- [R Graph Gallery](https://www.r-graph-gallery.com/) — galeria com código
- [Fundamentals of Data Visualization](https://clauswilke.com/dataviz/) — princípios
- [Extensões do ggplot2](https://exts.ggplot2.tidyverse.org/gallery/) — pacotes adicionais

## Gráfico de barras

```{r}
municipios |>
  group_by(regiao) |>
  summarise(voto_medio = mean(perc_votos_gov)) |>
  ggplot(aes(x = reorder(regiao, voto_medio), y = voto_medio, fill = regiao)) +
  geom_col() +
  coord_flip() +
  labs(title = "Votação Média no Governo por Região",
       x = "", y = "% Votos no Governo") +
  theme_minimal() +
  theme(legend.position = "none")
```

Note o uso de `reorder()` para ordenar as barras pelo valor — muito mais informativo do que ordem alfabética.

### Dispersão: Bases Socioeconômicas do Voto

A literatura de comportamento político investiga como o desenvolvimento local afeta o apoio a governos incumbentes. Podemos examinar essa relação cruzando o IDHM dos municípios com a proporção de votos no governo.

```{r}
municipios |>
  ggplot(aes(x = idhm, y = perc_votos_gov, color = regiao)) +
  geom_point(alpha = 0.5) +
  geom_smooth(method = "lm", se = FALSE, color = "black", linetype = "dashed") +
  labs(title = "Desenvolvimento local e apoio ao incumbente",
       x = "IDHM", y = "% Votos no Governo", color = "Região") +
  theme_minimal()
```

## Histograma

```{r}
municipios |>
  ggplot(aes(x = perc_votos_gov, fill = regiao)) +
  geom_histogram(bins = 30, alpha = 0.6, position = "identity") +
  labs(title = "Distribuição da Votação no Governo",
       x = "% Votos", y = "Frequência", fill = "Região") +
  theme_minimal()
```

## Boxplot com facetas

As facetas (`facet_wrap`) permitem criar subgráficos por categorias — o que Tufte chama de "small multiples":

```{r}
municipios |>
  mutate(faixa_idh = cut(idhm, breaks = c(0, 0.6, 0.75, 1),
                          labels = c("Baixo","Médio","Alto"))) |>
  ggplot(aes(x = faixa_idh, y = perc_votos_gov, fill = faixa_idh)) +
  geom_boxplot(alpha = 0.7) +
  facet_wrap(~regiao) +
  labs(title = "Distribuição do Voto por IDH e Região",
       x = "Faixa de IDH", y = "% Votos no Governo") +
  theme_minimal() +
  theme(legend.position = "none")
```

## Heatmap

```{r}
municipios |>
  mutate(faixa_idh = cut(idhm, breaks = c(0, 0.6, 0.75, 1),
                          labels = c("Baixo","Médio","Alto"))) |>
  group_by(regiao, faixa_idh) |>
  summarise(voto_medio = mean(perc_votos_gov), .groups = "drop") |>
  ggplot(aes(x = faixa_idh, y = regiao, fill = voto_medio)) +
  geom_tile(color = "white") +
  geom_text(aes(label = round(voto_medio, 1)), color = "white", fontface = "bold") +
  scale_fill_gradient2(low = "steelblue", mid = "white", high = "firebrick",
                       midpoint = 50) +
  labs(title = "Votação Média: Região × IDH", x = "Faixa IDH", y = "") +
  theme_minimal()
```

## Escalas

Escalas controlam como as variáveis são mapeadas visualmente. Escalas divergentes (com ponto central) são especialmente úteis para dados eleitorais:

```{r}
municipios |>
  ggplot(aes(x = idhm, y = pib_per_capita, color = perc_votos_gov)) +
  geom_point(alpha = 0.6, size = 2) +
  scale_color_gradient2(low = "steelblue", mid = "white", high = "firebrick",
                        midpoint = 50, name = "% Voto Gov") +
  scale_y_log10(labels = scales::dollar_format(prefix = "R$ ")) +
  labs(title = "PIB per Capita, IDHM e Voto",
       x = "IDHM", y = "PIB per Capita (escala log)") +
  theme_minimal()
```

## Combinando gráficos com patchwork

O pacote `patchwork` permite combinar gráficos com operadores simples: `+` coloca lado a lado, `/` empilha, `|` separa em colunas.

```{r}
p1 <- municipios |>
  ggplot(aes(x = idhm, y = perc_votos_gov)) +
  geom_point(alpha = 0.3) + geom_smooth(method = "lm") +
  labs(title = "IDH × Voto", x = "IDHM", y = "% Gov") + theme_minimal()

p2 <- municipios |>
  ggplot(aes(x = regiao, fill = regiao)) +
  geom_bar() + coord_flip() +
  labs(title = "Municípios por Região", x = "", y = "N") +
  theme_minimal() + theme(legend.position = "none")

p1 + p2 + plot_annotation(title = "Dashboard Eleitoral")
```

## Mapas: `sf` + `geobr`

O pacote `sf` (Simple Features) é o padrão para dados geoespaciais no R. Ele trata mapas como data.frames com uma coluna especial de geometria. O pacote `geobr` disponibiliza as malhas geográficas oficiais do IBGE.

```{r}
# Baixar malha dos estados brasileiros
estados_br <- read_state(year = 2020, showProgress = FALSE)
```

```{r}
# Verificar a estrutura
glimpse(estados_br)
```

### Mapa coroplético: votação por estado

Para criar um mapa temático, basta fazer um `left_join` entre a malha geográfica e seus dados:

```{r}
dados_uf <- municipios |>
  group_by(uf) |>
  summarise(voto_medio = mean(perc_votos_gov), .groups = "drop")

mapa <- estados_br |>
  left_join(dados_uf, by = c("abbrev_state" = "uf"))

ggplot(mapa) +
  geom_sf(aes(fill = voto_medio), color = "white", linewidth = 0.2) +
  scale_fill_gradient2(low = "steelblue", mid = "white", high = "firebrick",
                       midpoint = 50, name = "% Gov") +
  theme_void() +
  labs(title = "Votação Média no Governo por Estado")
```

### CRS — Sistema de Referência de Coordenadas

Todo dado geoespacial precisa de um CRS (Coordinate Reference System). Os dois mais comuns no Brasil:

- **EPSG:4326** — coordenadas geográficas (latitude/longitude), usado em mapas temáticos e GPS
- **EPSG:5880** — projeção métrica (metros), necessário para cálculos de distância e área

```{r}
# Verificar CRS de um objeto sf
st_crs(estados_br)

# Reprojetar para CRS métrico (necessário para st_buffer, st_distance)
estados_metrico <- estados_br |>
  st_transform(5880)
```

### Mapa com capitais — pontos sobre polígonos

```{r}
# Malha de municípios e capitais
capitais_geo <- read_municipal_seat(showProgress = FALSE)
```

```{r}
ggplot() +
  geom_sf(data = estados_br, fill = "grey95", color = "grey60") +
  geom_sf(data = capitais_geo, color = "firebrick", size = 1.5, alpha = 0.7) +
  theme_void() +
  labs(title = "Capitais Brasileiras")
```

## Pontos Ideais: análise espacial do comportamento político

### A intuição

Se observarmos como parlamentares **votam** em diversas matérias, podemos inferir suas **posições ideológicas** em um espaço latente. O método mais influente para isso é o **DW-NOMINATE** (Poole & Rosenthal), que, a partir de centenas de votações nominais, estima onde cada parlamentar se localiza num eixo ideológico.

No contexto brasileiro, o primeiro eixo costuma capturar a dimensão **governo-oposição** (mais do que esquerda-direita), como demonstrado por Zucco & Lauderdale (2011).

Vamos implementar uma versão simplificada usando PCA (Análise de Componentes Principais) sobre uma matriz de votações simuladas.

### Simulando votações nominais

```{r}
set.seed(2025)
n_parl <- 40
n_vot <- 80

# Posições ideológicas "verdadeiras"
posicao_ideal <- c(
  rnorm(10, -1.5, 0.3),   # esquerda
  rnorm(10, -0.3, 0.4),   # centro-esquerda
  rnorm(10,  0.5, 0.4),   # centro-direita
  rnorm(10,  1.5, 0.3)    # direita
)
bloco <- rep(c("Esquerda","Centro-Esq","Centro-Dir","Direita"), each = 10)

# Simular votos: probabilidade de votar Sim depende da posição vs. ponto de corte
pontos_corte <- runif(n_vot, -2, 2)
votos_mat <- matrix(NA, n_parl, n_vot)
for(j in 1:n_vot) {
  votos_mat[, j] <- rbinom(n_parl, 1, plogis(2 * (posicao_ideal - pontos_corte[j])))
}
```

A lógica é: cada votação tem um "ponto de corte" no eixo ideológico. Parlamentares cuja posição está acima do corte têm maior probabilidade de votar **Sim**. A função `plogis()` transforma a distância entre posição e corte em uma probabilidade entre 0 e 1.

### Estimando pontos ideais via PCA

```{r}
pca <- prcomp(votos_mat, center = TRUE, scale. = TRUE)

pontos <- tibble(
  bloco = bloco,
  posicao_real = posicao_ideal,
  pc1 = pca$x[, 1],
  pc2 = pca$x[, 2]
)
```

### Mapa do Plenário

```{r}
ggplot(pontos, aes(x = pc1, y = pc2, color = bloco)) +
  geom_point(size = 3, alpha = 0.8) +
  scale_color_manual(values = c("Esquerda" = "red", "Centro-Esq" = "salmon",
                                 "Centro-Dir" = "lightblue", "Direita" = "darkblue")) +
  geom_vline(xintercept = 0, linetype = "dashed", alpha = 0.3) +
  labs(title = "Mapa Espacial do Plenário",
       subtitle = "Pontos ideais estimados via PCA sobre votações simuladas",
       x = "1ª Dimensão (Gov-Oposição)", y = "2ª Dimensão", color = "Bloco") +
  theme_minimal()
```

### Validação: posição real vs. estimada

```{r}
ggplot(pontos, aes(x = posicao_real, y = pc1, color = bloco)) +
  geom_point(size = 3) +
  geom_smooth(method = "lm", se = FALSE, color = "grey30", linetype = "dashed") +
  scale_color_manual(values = c("Esquerda" = "red", "Centro-Esq" = "salmon",
                                 "Centro-Dir" = "lightblue", "Direita" = "darkblue")) +
  labs(title = "Posição Real vs. Estimada",
       x = "Posição Ideológica Real", y = "PC1 (estimada)", color = "Bloco") +
  theme_minimal()
```

A correlação entre as posições reais e estimadas demonstra que o PCA, mesmo sendo uma técnica simples, recupera bem a estrutura latente das votações.

### Com dados reais: API da Câmara

Na prática, para estimar pontos ideais a partir de dados reais da Câmara dos Deputados, o procedimento envolve quatro passos:

```{r}
#| eval: false

# Passo 1: coletar votações de um período
url_base <- "https://dadosabertos.camara.leg.br/api/v2"

resp_votacoes <- request(paste0(url_base, "/votacoes")) |>
  req_url_query(dataInicio = "2024-08-01", dataFim = "2024-12-31",
                ordem = "ASC", ordenarPor = "dataHoraRegistro") |>
  req_perform()

lista_votacoes <- resp_votacoes |>
  resp_body_json() |>
  pluck("dados") |>
  map_chr(~ .x$id)

# Passo 2: para cada votação, coletar os votos individuais
coletar_votos <- function(id_votacao) {
  url <- paste0(url_base, "/votacoes/", id_votacao, "/votos")
  resp <- request(url) |> req_perform()
  resp |>
    resp_body_json() |>
    pluck("dados") |>
    map_dfr(~ tibble(
      deputado = .x$deputado_$nome,
      partido  = .x$deputado_$siglaPartido,
      voto     = .x$tipoVoto
    )) |>
    mutate(id_votacao = id_votacao)
}

todos_votos <- map_dfr(lista_votacoes, coletar_votos)

# Passo 3: construir matriz deputado × votação
matriz_votos <- todos_votos |>
  mutate(voto_num = case_when(
    voto == "Sim" ~ 1,
    voto == "Não" ~ 0,
    TRUE ~ NA_real_
  )) |>
  select(deputado, id_votacao, voto_num) |>
  pivot_wider(names_from = id_votacao, values_from = voto_num) |>
  column_to_rownames("deputado")

# Passo 4: PCA nos votos (removendo NAs)
matriz_limpa <- matriz_votos |>
  select(where(~ mean(is.na(.x)) < 0.3)) |>
  drop_na()

pca_real <- prcomp(matriz_limpa, center = TRUE, scale. = TRUE)
```

:::{.callout-note}
## Alternativas ao PCA

Para estimações mais sofisticadas de pontos ideais, existem pacotes dedicados como `wnominate` (implementação R do DW-NOMINATE) e `pscl` (ideal points bayesianos). Para o contexto brasileiro, a referência é Zucco & Lauderdale (2011), que aplicam modelos IRT (Item Response Theory) às votações da Câmara.
:::

## Exercícios — Aula 4

1. Crie um gráfico de dispersão de `taxa_comparecimento` (x) por `perc_votos_gov` (y), colorindo por `regiao`. Adicione `geom_smooth(method = "lm")` para cada região. O que você observa?

2. Crie um mapa coroplético do Brasil com o IDH médio por estado (use os dados de `municipios`). Escolha uma paleta de cores adequada.

3. Modifique o código de pontos ideais para simular 60 parlamentares em 3 blocos (governo, independente, oposição) e 120 votações. Plote o mapa do plenário e compare com a versão de 4 blocos.

4. Usando `patchwork`, combine o mapa do exercício 2 com o gráfico de barras por região em uma única composição.

---

# Comunicando seus Dados (Aula 5)

## Quarto: a evolução do R Markdown

Quarto é o sistema de publicação científica e técnica do ecossistema R/RStudio. Ele permite integrar código, texto e resultados em um único documento, gerando saídas em múltiplos formatos: HTML, PDF, Word, slides e até sites completos.

Estas slides e esta apostila foram feitos em Quarto.

### Estrutura de um documento Quarto

Um arquivo `.qmd` tem três componentes:

1. **Cabeçalho YAML** (entre `---`): metadados do documento (título, autor, formato)
2. **Texto em Markdown**: prosa usando sintaxe simples de formatação
3. **Chunks de código** (entre `` ```{r} `` e `` ``` ``): blocos de código R executáveis

```yaml
---
title: "Meu Artigo"
author: "Seu Nome"
format: pdf
---

## Introdução

Texto aqui, com código integrado:
```

### Formatos de saída

| Formato | Uso | Cabeçalho YAML |
|---------|-----|----------------|
| HTML | Web, blogs | `format: html` |
| PDF | Artigos, relatórios | `format: pdf` |
| Word | Fluxos Office | `format: docx` |
| revealjs | Apresentações | `format: revealjs` |

### Opções de chunk

As opções de chunk controlam como cada bloco de código é processado. No Quarto, usam-se comentários especiais com `#|`:

```{r}
#| eval: false

#| echo: false          # esconde o código, mostra resultado
#| eval: false           # não executa o código
#| warning: false        # esconde avisos
#| fig-cap: "Legenda"    # legenda da figura
#| fig-width: 8          # largura da figura
#| fig-height: 5         # altura da figura
#| cache: true           # armazena resultado em cache
```

## Tabelas com `knitr::kable()`

Para tabelas simples em documentos:

```{r}
municipios |>
  group_by(regiao) |>
  summarise(
    n = n(),
    idhm_medio = mean(idhm) |> round(3),
    voto_medio = mean(perc_votos_gov) |> round(1)
  ) |>
  knitr::kable(col.names = c("Região", "N", "IDHM Médio", "% Voto Gov"))
```

## Tabelas de regressão com `modelsummary`

O pacote `modelsummary` produz tabelas de regressão em formato acadêmico, compatíveis com os padrões de periódicos de ciência política:

```{r}
modelo1 <- lm(perc_votos_gov ~ idhm, data = municipios)
modelo2 <- lm(perc_votos_gov ~ idhm + log(populacao), data = municipios)
modelo3 <- lm(perc_votos_gov ~ idhm + log(populacao) + pib_per_capita + regiao,
              data = municipios)

modelsummary(
  list("Bivariado" = modelo1, "Controle Pop." = modelo2, "Completo" = modelo3),
  stars = TRUE,
  gof_omit = "AIC|BIC|Log|RMSE",
  title = "Determinantes do Voto no Governo"
)
```

:::{.callout-tip}
## Alternativas para tabelas

Além de `modelsummary`, o pacote `stargazer` é bastante usado na ciência política. A vantagem do `modelsummary` é sua compatibilidade nativa com Quarto e com diversos formatos de saída (HTML, LaTeX, Word).
:::

## Referências bibliográficas com BibTeX

Quarto permite citar referências bibliográficas usando arquivos `.bib`. No cabeçalho YAML:

```yaml
---
title: "Meu Artigo"
bibliography: referencias.bib
csl: apsa.csl
---
```

No texto, use `@chave` para citações parentéticas e `[@chave]` para citações em texto. O Quarto gera automaticamente a lista de referências ao final do documento.

Exemplo de entrada no arquivo `.bib`:

```bibtex
@book{king1994,
  author    = {King, Gary and Keohane, Robert O. and Verba, Sidney},
  title     = {Designing Social Inquiry: Scientific Inference in Qualitative Research},
  publisher = {Princeton University Press},
  year      = {1994}
}
```

## Reprodutibilidade: regras de ouro

A reprodutibilidade é um pilar da ciência. Em pesquisa quantitativa, isso significa que qualquer pessoa com acesso aos mesmos dados e código deve obter os mesmos resultados. Cinco práticas fundamentais:

1. **`set.seed()`** antes de qualquer operação com aleatoriedade — garante que simulações e amostras sejam replicáveis
2. **Caminhos relativos** — nunca use `/home/fred/...`; use `"dados/arquivo.csv"`
3. **RProjects** (`.Rproj`) — define automaticamente o diretório de trabalho
4. **`pacman::p_load()`** — centraliza o gerenciamento de pacotes no topo do script
5. **Quarto** — integra código e texto num fluxo único de trabalho

## Organização de projetos

Uma boa estrutura de pastas é essencial para projetos reprodutíveis:

```
meu_projeto/
├── meu_projeto.Rproj
├── dados/
│   ├── brutos/
│   └── processados/
├── scripts/
│   ├── 01_limpeza.R
│   ├── 02_analise.R
│   └── 03_visualizacao.R
├── resultados/
│   ├── figuras/
│   └── tabelas/
└── relatorio.qmd
```

:::{.callout-note}
## O princípio RAP

RAP (Reproducible Analytical Pipelines) é a ideia de que toda análise deve funcionar como um pipeline: dados brutos entram, resultados finais saem, sem intervenção manual no meio. No R, ferramentas como `targets` automatizam esse fluxo.
:::

## Git e GitHub

Git é um sistema de controle de versão que registra todas as alterações feitas em seus arquivos. GitHub é a plataforma online que hospeda repositórios Git, permitindo backup, colaboração e publicação.

O RStudio tem integração nativa com Git — a aba "Git" no painel superior direito permite fazer commits, push e pull sem sair do IDE.

Para aprender a configurar: [Happy Git with R](https://happygitwithr.com/)

## Próximos passos

Este curso cobriu os fundamentos. Para continuar aprendendo:

- **Shiny**: aplicações web interativas com R
- **tidymodels**: machine learning no tidyverse
- **quanteda**: análise de texto político
- **targets**: pipelines automatizados
- **R4DS** (R for Data Science, 2ª edição): <https://r4ds.hadley.nz/>

:::{.callout-tip}
A melhor forma de consolidar o aprendizado é **aplicar R aos seus próprios dados de pesquisa**. Escolha um dataset relevante para seu tema e reproduza os exercícios deste curso com dados reais.
:::

## Exercícios — Aula 5

1. Crie um documento Quarto (`.qmd`) com formato PDF contendo: um título, um parágrafo de introdução, um chunk com código R que gere um gráfico, e um chunk com uma tabela `kable`. Renderize o documento.

2. Ajuste três modelos de regressão linear com a variável `perc_votos_gov` como dependente, adicionando variáveis progressivamente. Use `modelsummary()` para apresentá-los lado a lado.

3. Crie um arquivo `referencias.bib` com pelo menos 3 referências (use Google Scholar para obter entradas BibTeX). Cite-as em um documento Quarto.

4. Organize um mini-projeto de análise dos dados `municipios` seguindo a estrutura de pastas recomendada. O projeto deve incluir: um script de análise, um relatório Quarto, e uma pasta de resultados.

---

# Referências e Recursos {.unnumbered}

## Livros e manuais

- Wickham, H., Çetinkaya-Rundel, M. & Grolemund, G. (2023). *R for Data Science* (2ª ed.). <https://r4ds.hadley.nz/>
- Wilke, C. (2019). *Fundamentals of Data Visualization*. <https://clauswilke.com/dataviz/>
- Chang, W. (2023). *R Graphics Cookbook* (2ª ed.). <https://r-graphics.org/>
- Tufte, E. (2001). *The Visual Display of Quantitative Information* (2ª ed.)

## Referências em ciência política

- King, G., Keohane, R. O. & Verba, S. (1994). *Designing Social Inquiry*. Princeton University Press.
- Poole, K. T. & Rosenthal, H. (1997). *Congress: A Political-Economic History of Roll Call Voting*. Oxford University Press.
- Zucco, C. & Lauderdale, B. (2011). Distinguishing Between Influences on Brazilian Legislative Behavior. *Legislative Studies Quarterly*, 36(3), 363-396.

## Links úteis

- Quarto: <https://quarto.org/>
- Posit Cheatsheets: <https://posit.co/resources/cheatsheets/>
- Stack Overflow (R): <https://stackoverflow.com/questions/tagged/r>
- API Câmara dos Deputados: <https://dadosabertos.camara.leg.br/>
- TSE Dados Abertos: <https://dadosabertos.tse.jus.br/>
- IBGE/SIDRA: <https://sidra.ibge.gov.br/>
